臺灣花蓮地方法院刑事判決　　　　　　　 100年度訴字第80號
公　訴　人　臺灣花蓮地方法院檢察署檢察官
被　　　告　莊清盛
選任辯護人　張照堂律師（法律扶助基金會指派）
被　　　告　高衛芝
選任辯護人　林武順律師
被　　　告　劉桂云
選任辯護人　吳明益律師
上列被告等因臺灣地區與大陸地區人民關係條例等案件，經檢察
官提起公訴（99年度偵字第2197號），本院判決如下：
    主  文
莊清盛、高衛芝、劉桂云均無罪。
    理  由
一、公訴意旨略以:被告莊清盛係臺灣地區人民，於民國92年6月
    間自「游照春」及被告劉桂云處得知若與大陸地區人民虛偽
    結婚，並進而使大陸地區人民得以進入臺灣地區，即可因而
    獲取新台幣（下同） 2萬元報酬，被告莊清盛因而與「游照
    春」及被告劉桂云基於使大陸地區人民非法進入臺灣地區之
    犯意聯絡，於92年 8月28日前往大陸地區，與互無結婚真意
    之大陸地區人民即被告高衛芝於92年9月4日在中國湖南省衡
    陽市虛偽登記結婚，藉以取得湖南省衡陽市公證處核發之（
    2003）衡市南證字第 504號結婚公證書（2003）後，被告莊
    清盛隨即於92年9月6日返回臺灣地區，並將上開結婚證明書
    經由財團法人海峽交流基金會（下稱海基會）證明後，復與
    「游照春」及被告劉桂云、高衛芝基於使公務員登載不實之
    犯意聯絡，由被告莊清盛於92年 9月29日前往花蓮縣新城鄉
    戶政事務所，填載結婚登記申請書以辦理結婚登記，使該戶
    政事務所之承辦公務員在形式審查後，將被告莊清盛與高衛
    芝結婚之不實事項，登載於職務上所掌管戶籍資料之公文書
    ，並據以核發載有被告莊清盛之配偶為高衛芝之戶籍謄本及
    國民身分證。嗣再由「游照春」及被告劉桂云向內政部警政
    署入出境管理局（下稱境管局，現更名為內政部入出國及移
    民署），以申請大陸地區配偶來臺探親為名，填載大陸地區
    人民進入臺灣地區旅行證申請書，並持上開內容不實之戶籍
    資料，向該署申請被告高衛芝進入臺灣地區而行使之，足以
    生損害於戶政機關管理戶籍資料以及境管機關管理境管資料
    之正確性，嗣境管局並據此核發旅行證與被告高衛芝，被告
    高衛芝並即於93年 4月13日進入臺灣地區，因認被告莊清盛
    、劉桂云共同涉犯修正前臺灣地區與大陸地區人民關係條例
    第79條第 1項之使大陸地區人民非法進入臺灣地區罪嫌，及
    與被告高衛芝共同涉犯刑法第216條、第214條使公務員登載
    不實罪嫌等語。
二、按犯罪事實應依證據認定之，無證據不得認定犯罪事實；又
    不能證明被告犯罪或其行為不罰者，應諭知無罪之判決；刑
    事訴訟法第154條、第301條第 1項分別定有明文。次按被告
    之自白，不得作為有罪判決之唯一證據，仍應調查其他必要
    之證據，以察其是否與事實相符，刑事訴訟法第156條第2項
    定有明文。此所謂應調查其他必要之證據者，固不以證明全
    部犯罪構成要件事實為必要，凡能證明該自白事實之真實性
    之補強證據即足當之。但僅證明被告之自白出於任意性者，
    非即足以證明該自白事實之真實性，蓋若僅係證明其自白非
    出於強暴、脅迫、利誘、詐欺、或其他不正之方法所取得，
    仍屬於自白之範疇，而補強證據則重其自白之真實性，必足
    以證明自白之犯罪確非虛構，擔保其與事實相符，方符發現
    真實之立法意旨，二者之證明力截然有別，不容混淆。故僅
    足以證明被告自白之任意性，而無其他補強證據足以證明其
    真實性時，仍不得遽採為有罪判決之基礎（最高法院88年度
    台上字第3570號判決要旨參照）。又刑事訴訟法第 161條第
    1 項規定：檢察官就被告犯罪事實，應負舉證責任，並指出
    證明之方法。因此，檢察官對於起訴之犯罪事實，應負提出
    證據及說服之實質舉證責任。倘其所提出之證據，不足為被
    告有罪之積極證明，或其指出證明之方法，無從說服法院以
    形成被告有罪之心證，基於無罪推定之原則，自應為被告無
    罪判決之諭知（最高法院92年台上字第 128號判例要旨參照
    ）。
三、本件公訴意旨認被告莊清盛、高衛芝、劉桂云涉犯上開罪嫌
    ，無非係以下列證據為據：
  (一)被告莊清盛於警詢及檢察官偵查中之自白及證述，被告莊清
    盛警詢錄音之勘驗紀錄。
  (二)被告高衛芝於警詢及偵查中之陳述。
  (三)被告劉桂云於警詢及偵查中之陳述。
  (四)證人林仲誠（業於96年11月16日死亡）於92年11月 3日在境
    管局員警詢問時之陳述。
  (五)林仲誠之入出境查詢資料、結婚公證書、海基會證明書、結
    婚登記申請書及大陸地區人民申請來臺查詢資料。
  (六)莊清盛與高衛芝之結婚公證書、海基會證明書、結婚登記申
    請書、大陸地區人民申請來臺查詢資料及入出境資訊連結作
    業資料。
四、按刑事訴訟法第155條第2項規定：「無證據能力、未經合法
    調查之證據，不得作為判斷之依據」。而「證據能力」是指
    可供嚴格證明使用之資格，則此一「判斷對象」，自係指須
    經嚴格證明之犯罪事實之判斷而言，亦即認定犯罪事實所憑
    之證據，不僅須有證據能力，且須經合法之調查，否則不能
    作為有罪認定之依據。惟倘經法院審理結果，並未為有罪之
    判決，因所援證據，並非作為認定犯罪事實之基礎，其證據
    能力自毋須加以嚴格之限制，有最高法院98年度台上字第57
    74號判決可按。本件既應為無罪判決（詳後述），依上開說
    明，就為判決基礎資料之證據能力，即不須加以嚴格限制，
    爰認無逐一贅論其證據能力之必要。
五、訊據被告莊清盛、高衛芝、劉桂云，各辯解如下：
  (一)被告莊清盛於警詢、偵查及本院準備程序中固坦承有於上開
    時間、地點至中國大陸與高衛芝辦理結婚，返回台灣後前往
    花蓮縣新城鄉戶政事務所辦理結婚登記，並向境管局申請高
    衛芝入境，高衛芝於93年 4月13日入境臺灣，其與高衛芝係
    假結婚之事實，惟於警詢、偵查中及本院審理時陳述反覆，
    否認有假結婚犯行，辯稱：與高衛芝係真結婚，於警詢、偵
    查中之陳述及證述係虛偽陳述等語。
  (二)被告劉桂云辯稱：不認識莊清盛，不可能介紹他假結婚，我
    是2004年2月之前在台灣，2004年3月17日回大陸，一直到20
    08年 8月8日回臺灣，第1次見到高衛芝是在2009年過年之前
    ；不認識劉君芳、「劉均」，亦不認識林仲誠、鄧滿雲；沒
    有跟游照春去找過莊清盛，也沒有跟莊清盛、林仲誠一起吃
    飯過，我不是鄧滿雲的表姊，不知道為何鄧滿雲跟林仲誠都
    說我介紹他們假結婚等語。
  (三)被告高衛芝辯稱：與莊清盛是真結婚，不是假結婚。莊清盛
    去大陸時，經唐金枝介紹認識莊清盛，不認識劉桂云，是過
    來臺灣後認識劉桂云的，跟莊清盛結婚後在德莊街住了 1年
    多，後來做看護工作才搬到雇主家去住等語。
六、經查：
  (一)被告莊清盛於98年12月23日固向入出國移民署專勤事務第一
    大對花蓮縣專勤隊（下稱花蓮縣專勤隊）自首經由被告劉桂
    云介紹，而與被告高衛芝假結婚等情，惟被告莊清盛先後陳
    述反覆不一，述之如下：
    1.被告莊清盛於98年12月23日向花蓮縣專勤隊員警自首陳述
      ：於92年6、7月間，經游照春帶介紹人劉桂云（大陸配偶
      ）告知要介紹大陸女子，且劉桂云稱至大陸結婚不用錢，
      另還有錢可以拿，所以就將個人身分資料交由劉桂云代辦
      至大陸相關證件及手續，並配合旅行團一起赴陸結婚，劉
      桂云分 4次、每次交付5,000元共2萬元給我當假結婚報酬
      ；來回機票是由劉桂云支付，至大陸後所有的開銷都是由
      劉貞（音譯）全權處理，我個人完全無花費；會有與高衛
      芝假結婚的念頭是因為當時沒有工作需要錢，才會答應劉
      桂云至大陸與高衛芝假結婚並申請她來臺；高衛芝大約是
      在93年 4月入境來臺，她剛入境時有與我同居住在新城鄉
      大漢村德莊街5號，約住不到1個月後他就自行搬離，除了
      需要我出面辦理證件延期，平日幾乎很少聯繫等語（見花
      蓮縣專勤隊移署專一花縣源字第0998110590號卷第 1-4頁
      ）。
    2.於99年3月3日花蓮縣專勤隊警詢時改稱：於98年12月23日
      自首有關與高衛芝假結婚一事，是因為我遭外遇對象所逼
      迫，要我與高衛芝離婚，於98年12月23日所陳述的內容都
      是假的，我想要撤銷自首筆錄等語（見花蓮縣專勤隊移署
      專一花縣源字第0998110590號卷第5-8頁）。又於99年6月
      9 日偵查中陳述：我與高衛芝不是假結婚，我們是真結婚
      ；我也與高衛芝住在一起過，高衛芝與我在花蓮縣新城鄉
      ○○街 5號租屋處2、3年，之後高衛芝為工作方便才住在
      老闆娘家等語（見台灣花蓮地方法院檢察署99年核交字第
      534號卷第5-6頁）。
    3.於99年11月15日偵查中又改稱：本件是自首，當時因我認
      識新女朋友，她是臺灣人，我們希望有新的生活才到專勤
      隊自首；警詢中（花蓮縣專勤隊）所述實在，筆錄都照我
      的陳述記載，沒有人強迫我說什麼，我有看過筆錄才簽名
      。游照春和劉桂云到我家來，他們說去大陸結婚，錢的事
      情他們處理，另外還會拿錢給我，我當時就知道去假結婚
      ；我去大陸假結婚共拿到 2萬元，都是劉桂云拿給我的，
      這是他們來找我去大陸辦結婚時就說定的；高衛芝在臺灣
      從來沒有跟我同住，只有戶口跟我設在同一戶口，…，高
      衛芝申請入境不是我辦的，劉桂云說之後的事她自己去辦
      ；99年6月9日檢察事務官詢問時會翻供是我怕說實話會影
      響高衛芝、劉桂云她們等語（99年核交字第534號卷第29-
      31頁）。又於99年11月15日偵查中陳述：高衛芝沒有同住
      花蓮縣新城鄉○里○路 5巷13號，平時住看護，花蓮縣新
      城鄉○里○路 5巷13號租屋會有女孩子用品是我報案了，
      高衛芝才拿衣服回來擺，高衛芝沒有在使用衣服，花蓮縣
      新城鄉○里○路 5巷13號鑰匙會給高衛芝是因為高衛芝會
      回去，報案後才交給高衛芝，因高衛芝說會回去叫我交鑰
      匙給她，租屋處照片女性用品未使用過，放置該女性用品
      是為了掩飾同住情形等情（99年核交字第534號卷第53-54
      頁）。
    4.於100年4月14日本院準備程序時陳述：起訴書所載之事實
      都實在，劉桂云總共給我兩萬元，去大陸前劉桂云先給我
      5千元，去大陸結婚登記回來後再給我1萬5，是分3次給，
      每次給 5千元；我同意要去結婚時，並沒有結婚的真意，
      是因為劉桂云跟我說去大陸不用錢，又有錢拿，所以我就
      去了；高衛芝入境後跟我住在大漢村德莊街5號，住了1、
      2 個月，後來高衛芝搬去她工作的老闆娘家裡住；高衛芝
      住在我家的時候沒有同房，沒有共同生活的夫妻之實，因
      為高衛芝剛來臺灣沒有地方住，也沒有朋友，就暫時住我
      家，我跟高衛芝不是真的結婚（見本院 100年度訴字第80
      號卷第51-58頁）。於100年05月12日本院準備程序時再陳
      述：92年間約出境前半年，劉桂云跟游照春來找我，問我
      要不要到大陸結婚，要不要娶一個老婆回來，…。我同意
      後，到大陸的手續、機票、費用都是劉桂云處理，我跟林
      仲誠及另一人都是去假結婚，我們 3人是跟旅行團過去，
      到廣州白雲機場後是劉桂云的媳婦跟一個她的朋友來接機
      ，…差不多到大陸一個禮拜後，才安排跟高衛芝見面，…
      我跟高衛芝見面時聊一聊，問一些家境，家裡情況怎麼樣
      ，…見面時間不久，差不多1、2個小時就走了，走了之後
      中間人會問，問這個喜不喜歡，後來講一講說好，要結婚
      ，到衡陽去辦理結婚，結婚登記之前還有見過1、2次面，
      我去大陸第 8天時辦理結婚登記，隔兩天我就回臺灣，高
      衛芝有到湖南車站送我；我去大陸結婚沒有付任何費用，
      劉桂云前後給我兩萬元…（見本院卷第116 -126頁）。
    5.於100年8月26日本院審理時，被告復翻異前詞證述：去大
      陸結婚，是有娶老婆的想法；在大陸辦理公證結婚時，當
      時有結婚的意思，高衛芝來臺灣有和我同居在七星潭1、2
      個月，我們有住在同一個房間裡面…；因為和洪姓女子交
      往，洪姓女子有要求我要和高衛芝離婚，不是因為高衛芝
      拒絕和我離婚，我就去自首我是假結婚，不是全然這個意
      思，一開始是意見不合。…游照春沒有跟我提及叫我去娶
      大陸太太的事情，因為去大陸結婚時，身上沒有錢可以過
      日，沒有旅費，就跟游照春借；游照春沒有安排人跟我聯
      繫去大陸結婚的事；跟我接觸的人是打電話，叫我拿什麼
      東西什麼證件過去，到什麼地方這樣子，然後拿證件給他
      ，我講的這個人，不是游照春或是劉桂云，男女都有，不
      是同一人；我去大陸結婚的事情，劉桂云沒有幫我安排，
      在警詢筆錄講到拿錢的事情，好像是跟游照春借的；劉桂
      云沒有說假結婚；去大陸的過程中，包括出國與高衛芝結
      婚到回國接高衛芝回來花蓮的過程，我沒有看到劉桂云，
      我出國是跟旅行團出去的；警詢時警察問我「為何會有跟
      高衛芝假結婚的念頭？」，我回答「我自私可能好處娶到
      也不一定」，是用台語講，是「好康娶到好的也不一定」
      的意思；當時結婚是看對象是適合我才要結婚等語（第25
      4-255 頁）；在99年11月15日向檢察事務官說報案之後，
      高衛芝才拿衣服回來擺在新城鄉○里○路 5巷13號，那些
      女子用品高衛芝沒有在使用等語，是因為跟高衛芝吵架，
      我要求她跟我離婚，因為她不肯，我才會這樣講，他常常
      在那邊沒有回來，如果她不回來在外面出事情我要負責，
      我是保證人，所以我才用假結婚來報；會去專勤局做筆錄
      ，就是跟高衛芝鬧得合不來，我又外面有第三者，剛認識
      的，她對我又滿好，第三者告訴我這種婚姻根本沒用，倒
      不如趕快離一離，我就找高衛芝談離婚的事，但是高衛芝
      不肯，她要跟我要錢；我並不是假結婚，但是我去專勤局
      講假結婚，目的是為了跟高衛芝離婚，我去專勤局那邊自
      首，也是假的自首，我在專勤局做筆錄時，所講的話是不
      實在。後來在檢察官那邊作證時所講的話也是不實在的，
      也是假的，檢察官問我警詢所述是否實在，我回答實在，
      實際上是不實在的。檢察官訊問時，我回答「游照春、劉
      桂云到我家來說去大陸結婚，我說我沒有錢，他們說錢的
      事情他們會處理，另外他們會拿錢給我」、「是游照春、
      劉桂云告訴我說大陸的人那邊會負責，我到大陸去後那邊
      就有人出來帶我，…，在大陸都沒有自己出到錢」、「去
      大陸假結婚共拿到兩萬元，都是劉桂云拿給我的，這是他
      們來找我到大陸辦結婚時就說定的」、「在大陸辦完結婚
      資料交給劉桂云，劉桂云就給我 5千元，之後劉桂云有去
      辦一些手續，後來劉桂云又拿一些資料給我，要我去辦戶
      籍登記」、「高衛芝在臺灣從來沒有跟我同住，只有戶口
      跟我設在同一戶口」等語，均不實在。在專勤隊說「經朋
      友游照春帶介紹人劉桂云至我家告訴我要介紹大陸女子，
      且劉桂云告訴我至大陸結婚不用錢，另還有錢可以拿」這
      句話不實在，介紹人不是劉桂云，劉桂云沒有告訴我去大
      陸結婚不用錢，還有錢可以拿；我在專勤隊詢問時回答「
      來回機票錢是由劉桂云支付，到大陸所有開銷都是由劉真
      全權處理」、「當時因沒有工作需要錢，才會答應劉桂云
      至大陸與高衛芝假結婚並申請她來台」等語均不實在；我
      到大陸與高衛芝結婚，是有人打電話給我，叫我準備資料
      ，我就拿給他，那個人我不認識。我到大陸與高衛芝結婚
      ，我有出到自己的錢，沒有其他人幫我付結婚的錢；我否
      認犯罪事實，我不認罪等語（見本院卷第230-272頁）。
    6.綜觀被告莊清盛上開供述，固多次陳述係經由游照春、被
      告劉桂云之仲介至大陸與被告高衛芝假結婚，而收受游照
      春、劉桂云所交付之報酬 2萬元云云，惟被告莊清盛就與
      高衛芝間有無結婚之真意，而共同生活在一起乙節，前後
      供詞反覆不一，且被告莊清盛於本院審理時更證述於警詢
      、偵查中所承認假結婚之陳述均屬不實在等情，被告莊清
      盛所為假結婚之自白顯有瑕疵，自難據此採為不利於被告
      莊清盛、高衛芝、劉桂云之認定。
  (二)另與被告莊清盛一同前往大陸結婚之林仲誠及其大陸配偶鄧
    滿雲於92年11月 3日入境面談時均陳述係經劉桂云介紹假結
    婚一節，經查：依被告莊清盛於花蓮縣專勤隊自首時陳述：
    「（問：92年6、7月間經朋友游照春帶介紹人劉桂云到你家
    跟你講結婚的事情，直接講你到大陸假結婚？）他沒有這樣
    子講，他說你要不要結婚。」、「（問：說明到大陸結婚經
    過？）旅館 3天帶我走一走，安排對象面談，沒有女孩要不
    然就休息。」、「（問：誰跟你一起去？）我1個人，3個人
    ，林仲誠成功，另 1個沒有成功。」等語（見99年度核交字
    第 534號卷第9-14頁台灣花蓮地方法院檢察署勘驗被告莊清
    盛警詢錄音帶譯文），再參被告莊清盛於100年5月12日本院
    準備程序時陳述至大陸結婚之經過「我們 3人是跟旅行團過
    去，…，差不多到大陸 1個禮拜後，才安排跟高衛芝見面，
    …，我跟高衛芝見面時聊一聊，問一些家境，家裡情況怎麼
    樣，我說我家裡小康，家裡沒有其他人，只有一個妹妹，我
    跟高衛芝說我做小生意，其實我是做水泥工的，見面時間不
    久，差不多1、2個小時就走了，走了之後中間人會問，問這
    個喜不喜歡，後來講一講說好，要結婚，到衡陽去辦理結婚
    ，結婚登記之前還有見過 1、2次面，第3次見面就是辦理結
    婚登記，…我去大陸第 8天時辦理結婚登記，辦完登記後隔
    兩天我就回臺灣，高衛芝有到湖南車站送我…。」等語（見
    本院卷第 118頁），與一般仲介異國婚姻介紹相親之經過尚
    無何大差異，且由安排對象面談及介紹人詢問是否喜歡結婚
    對象之情形，與不問結婚對象之仲介假結婚之情形尚有不合
    ，況同行至大陸結婚之人有一人不成功，被告莊清盛陳述 3
    人均係假結婚尚有可疑。是縱認林仲誠係經劉桂云仲介與大
    陸地區女子鄧滿雲假結婚，惟不必然遽以認定被告莊清盛與
    高衛芝亦同為假結婚，況依林仲誠、鄧滿雲之入境面談紀錄
    ，雖均自承係經劉桂云介紹假結婚，惟並未提及被告莊清盛
    之結婚狀況，自不得僅以林仲誠係假結婚，遽以推認被告莊
    清盛、高衛芝間係為假結婚。公訴人所舉林仲誠於92年11月
    3 日在境管局入境面談時之陳述及林仲誠之入出境查詢資料
    、結婚公證書、海基會證明書、結婚登記申請書及大陸地區
    人民申請來臺查詢資料等，僅能證明林仲誠係假結婚，尚不
    能證明被告莊清盛與高衛芝間亦為假結婚，而遽為被告莊清
    盛、高衛芝、劉桂云之不利認定。
  (三)至於公訴人所舉被告莊清盛、高衛芝之結婚登記申請書、旅
    客入出境記錄查詢資料、結婚公證書、海基會認證文件、大
    陸地區人民進入臺灣地區旅行證申請書、大陸地區人民進入
    臺灣地區保證書、大陸地區人民申請來臺查詢資料及入出境
    資訊連結作業資料，僅能憑此證明被告莊清盛有於上開時、
    地前往大陸地區與高衛芝辦理結婚手續，返台後向花蓮縣新
    城鄉戶政事務所辦理結婚登記，並向境管局申請高衛芝入境
    ，高衛芝於93年 4月13日入境臺灣等事實，並不能據此證明
    被告與高衛芝係虛偽結婚，而使高衛芝非法進入臺灣地區之
    事實，因此，公訴人所舉此部分證據無法作為補強被告上開
    自白假結婚之積極證據，自不得據此為不利於被告之認定。
  (四)綜上所述，本件被告莊清盛就與高衛芝間有無結婚真意之自
    白，前後反覆其詞，顯有瑕疵，復無其他積極證據足以佐證
    被告莊清盛所為與高衛芝假結婚之自白與事實相符，依上開
    法條規定及判決要旨所示，尚難僅以被告莊清盛上開自白作
    為有罪判決之依據，基於罪疑唯輕之法則，自應為有利被告
    莊清盛、高衛芝、劉桂云之認定。
七、本件檢察官所舉之上開證據，尚不足以證明被告莊清盛、高
    衛芝、劉桂云有使公務員登載不實及使大陸地區人民非法進
    入臺灣地區之犯行。此外，復查無其他積極證據，足認被告
    3 人有何上開犯行，依前揭法條規定及判例要旨，不能證明
    被告犯罪，自應為被告莊清盛、高衛芝、劉桂云無罪之諭知
    。
八、被告莊清盛向花蓮縣專勤隊供述虛指游照春、劉桂云仲介其
    與高衛芝假結婚，並收取劉桂云交付之 2萬元報酬之事實，
    再於99年11月15日檢察官訊問時證述游照春及劉桂云仲介去
    大陸假結婚，共拿到劉桂云交付之 2萬元，高衛芝在臺灣從
    來沒有同住，只有戶口設在同一戶口等語，如涉犯誣告及偽
    證罪，應由檢察官另行偵辦，附此敘明。
九、據上論斷，應依刑事訴訟法第301條第1項，判決如主文。
本案經檢察官簡淑如到庭執行職務。
中    華    民    國   100    年    9     月    6     日
                  刑事第二庭  審判長  法  官  張宏節
                                      法  官  林季緯
                                      法  官  蔡寶樺
以上正本證明與原本無異。
如不服本判決應於收受送達後10日內向本院提出上訴書狀，並應
敘述具體理由。其未敘述上訴理由者，應於上訴期間屆滿後20日
內向本院補提理由書(均須按他造當事人之人數附繕本)「切勿逕
送上級法院」。
中    華    民    國   100    年    9     月    8     日
                                      書記官